【裁判字號】    89,上,299
【裁判日期】    890802
【裁判案由】    土地所有權移轉登記
【裁判全文】
臺灣高等法院民事判決  八十九年度上字第二九九號
      上  訴  人  庚○○
                  壬○○
                  戊○○
                  辛○○
                  丑○○○
                  寅○○○
                  子○○○
                  丙○○
                  癸○○
      共      同
      訴訟代理人  林玟岑律師
                  陳永星律師
      被上訴人    丁○○      .
                  己○○      .
                  甲○○      .
                  乙○○      .
      共      同
      訴訟代理人  林世超律師
右當事人間請求土地所有權移轉登記事件，上訴人對於中華民國八十九年一月五日臺
灣宜蘭地方法院八十八年度訴字第二六九號第一審判決提起上訴，本院判決如左：
    主    文
上訴駁回。
第二審訴訟費用由上訴人負擔。
    事    實
甲、上訴人方面：
壹、聲明：求為判決：
一、原判決廢棄。
二、被上訴人丁○○、己○○應將坐落宜蘭縣五結鄉○○○段下福小段二六六地號土
    地，所有權應有部分各十二分之一，移轉登記於上訴人林茂琦。
三、被上訴人甲○○、乙○○應將坐落宜蘭縣五結鄉○○○段下福小段二六六地號土
    地，所有權應有部分各二十四分之一，移轉登記於上訴人林茂琦。
貳、陳述：除與原判決記載相同者，茲引用之外，並補稱：
(一)訴外人林佰煇、林佰燎、林佰川、林佰榕四人為兄弟，其祖父林松筠在生前即將
    所有土地共十九筆，平均登記為其四人所共有，即每筆土地均由四兄弟以應有部
    分四分之一共有，林松筠於民國（下同）十五年間去世，至三十年六月間上訴人
    之父林佰煇，被上訴人丁○○、己○○之父及被上訴人甲○○、乙○○之祖父林
    佰燎，與林佰川、林佰榕簽訂鬮書，將家產分析管理，約定系爭坐落宜蘭縣五結
    鄉○○○段下福小段二六六地號土地歸上訴人之父林佰煇單獨取得，此為被上訴
    人所不爭，被上訴人自有依鬮書之約定，將系爭土地移轉登記與上訴人之義務。
(二)查林佰煇、林佰燎、林佰川、林佰榕四人訂立鬮書分析家產時，因感念家產係祖
    先所遺留，為共維持家產計，並無立即依鬮書之約定進行登記之意，惟約定倘日
    後嗣有移轉變賣之必要時，其他三房即應依鬮書內容無條件配合辦理移轉登記事
    宜，故系爭鬮書，就請求移轉登記部分係以『日後有變賣移轉之必要時』為條件
    ，上訴人等之請求移轉登記請求權，應以上訴人有移轉變賣之必要始得行使，為
    請求權時效之起算點，故被上訴人以三十年六月間為土地移轉登記請求權時效之
    起算點，顯非的論。
(三)再按消滅時效因承認而中斷，又承認不以明示為限，本件林松筠所遺留之十九筆
    土地中，有變賣移轉登記之必要時，亦均依照鬮書所定及先人所示之方式，由各
    房無條件配合辦理移轉登記之手續，故被上訴人既有依鬮書所定及先人所示之方
    式，履行移轉登記，自係對上訴人等之請求權存在有承認之行為，其消滅時效即
    因此而中斷。
參、證據：除援用原審立証方法外，補提証明書一紙，並聲請訊問證人林茂樑、林茂
    澤。
乙、被上訴人方面：
壹、聲明：求為判決：如主文所示。
貳、陳述：除與原判決記載相同者，茲引用之外，並補稱：
(一)按請求權，因十五年間不行使而消滅，民法第一百二十五條定有明文。查系爭二
    六六地號土地於三十六年七月一日即依我國土地法及有關土地登記規則之規定，
    自始登記為被上訴人之被繼承人林佰燎所有權應有部分四分之一，有上訴人提出
    之土地登記簿謄本可稽，則訴外人林佰煇或其繼承人就系爭二六六地號土地所有
    權移轉登記請求權之消滅時效，應自登記之次日即三十六年七月二日起算，上訴
    人直至八十八年七月十二日始提起本件訴訟，顯已罹於時效。
(二)至上訴人主張四兄弟於三十年簽訂鬮書時，有約定以『日後嗣有移轉變賣之必要
    』為條件，才得請求配合移轉登記云云，然遍查鬮書，並無此約定，其所言自屬
    無據。再依上訴人起訴狀所稱四兄弟於林松筠過世後辦理繼承登記時，因一時疏
    忽而未告知代書，致將林松筠之財產依每人四分之一辦理繼承登記，亦可見並無
    上訴人所稱有上開附停止條件之約定。
(三)縱令系爭請求權係以日後有移轉變賣之必要始得行使為條件，然依上訴人之主張
    可知其等自六十六年七月辦理繼承登記時，即已向被上訴人請求，則系爭請求權
    於六十六年即屬可得行使，且事實上上訴人亦有行使，惟遭拒絕，嗣於七十九年
    再進行調解，仍不成立，則其請求權已分別六十六年及七十九年行使，復未於被
    上訴人拒絕後六個月內提起訴訟，依法視為時效不中斷，則至今亦已罹於時效。
(四)至上訴人主張，被上訴人等既有依鬮書所定及先人所示之方法履行移轉登記，自
    係對上訴人等之請求權存在有承認之行為，時效亦因而中斷云云，不僅未據其舉
    証証明，況且依上訴人所述，其自六十六年辦理繼承登記後，即一再要求被上訴
    人配合辦理過戶，均遭拒絕，則何來時效中斷，且時效雖經請求而中斷，如請求
    後六個月仍未起訴，亦視為不中斷，其遲至八十八年八月才起訴，亦已逾十五年
    時效。又依最高法院五十一年台上字第一二一六號判例稱『消滅時效因請求，承
    認，起訴而中斷，所謂承認，指義務人向請求權人表示是認其請求權存在之觀念
    通知而言，又承認不以明示為限，默示的承認，如請求緩期清償，支付利息，亦
    有承認效力』，惟本件被上訴人就系爭土地自始至終並無向上訴人表示承認其請
    求權存在之觀念通知，此點上訴人亦不爭執屢遭被上訴人拒絕，且如依上訴人主
    張，從上訴人六十六年繼承時起，上訴人一再請求過戶，均遭被上訴人拒絕，上
    訴人才於八十八年八月起訴提起本件訴訟，則於六十六年或七十九年間時效即已
    因請求而中斷，惟並未於請求後六個月內起訴，而六十六年或七十九年以後亦無
    所謂承認事由，則至八十八年八月起訴請求，亦已逾十五年時效。
參、證據：援用原審之立証方法。
    理    由
一、本件上訴人起訴主張：上訴人之父林佰煇，被上訴人丁○○、己○○之父即被上
    訴人甲○○、乙○○（六十九年七月七日生，上訴後已成年）之祖父林佰燎，與
    林佰川、林佰榕為兄弟，於日據昭和十六年（即民國三十年）六月間訂立鬮書，
    將家產分析管理，約定坐落宜蘭縣五結鄉○○○段下福小段二六六地號土地（下
    稱系爭土地）歸上訴人之父林佰煇單獨取得，惟代書於辦理繼承登記時，登記為
    林佰煇、林佰燎、林佰川、林佰榕各四分之一，被上訴人係林佰燎之繼承人，自
    應承受林佰燎辦理移轉系爭土地所有權應有部分四分之一與上訴人之義務，求為
    命被上訴人將系爭土地所有權應有部分辦理移轉登記為上訴人癸○○之判決。
二、被上訴人則以：林佰川、林佰煇、林佰燎、林佰榕兄弟四人在世期間，並未依鬮
    書之內容履行，自應以土地登記簿謄本之登記情形為依據，縱認上訴人得依系爭
    鬮書之約定而為請求，然其請求權亦已罹於消滅時效，被上訴人仍得拒絕給付等
    語，資為抗辯。
三、上訴人主張其父林佰煇，被上訴人丁○○、己○○之父即被上訴人甲○○、乙○
    ○之祖父林佰燎，與另二兄弟林佰川、林佰榕，於日據昭和十六年六月間訂立鬮
    書，將家產分析管理，約定系爭土地歸上訴人之父林佰煇單獨取得，被上訴人為
    林佰燎之繼承人，於林佰燎去世後，共同繼承林佰燎就系爭土地所有之應有部分
    四分之一之事實，業據上訴人提出與其所述相符之戶籍謄本、繼承系統表、鬮書
    、土地登記簿謄本為證，且為被上訴人所不爭執（見原審卷第四十七頁、第一０
    三頁反面），自堪信其主張為真實。
四、至上訴人主張被上訴人係林佰燎之繼承人，應承受林佰燎依鬮書所約定之移轉義
    務，將系爭土地所有權應有部分四分之一移轉登記與上訴人云云，則遭被上訴人
    所否認，並以前開情詞置辯，經查：
(一)按民法第一百二十八條規定消滅時效自請求權可行使時起算，所謂可行使，係指
    請求權成立時即得行使，故其消滅時效應自債權成立時起算，本件依據兩造不爭
    執其為真正之鬮書，係三十年間所簽訂，而觀其內容，並未附加任何停止條件或
    期限，而系爭土地係於三十六年七月一日依據土地法及有關土地登記規則之規定
    ，登記為被上訴人之被繼承人林佰燎，應有部分四分之一，有上訴人提出之土地
    登記簿謄本可稽，則依前所述，訴外人林佰煇或其繼承人即上訴人就系爭土地所
    有權移轉登記請求權，應自系爭土地辦畢所有權總登記後即可行使，故其消滅時
    效應自三十六年七月二日起算，上訴人直至八十八年七月十二日始提起本件訴訟
    ，請求被上訴人移轉登記系爭土地之所有權應有部分，顯然已罹於時效。
(二)上訴人雖主張林佰煇等人訂立鬮書分析家產時，就請求移轉登記部分係以『日後
    有變賣移轉之必要時』為條件，必嗣後有變賣移轉之必要時，始得請求配合移轉
    登記云云，並舉証人林茂樑、林茂澤為証，然查，証人林茂樑於本院僅証稱『我
    父親林佰川在世時有交代，祖產依土地登記簿謄本每房分得每筆土地之四分之一
    ，但在書內另約定二六六地號土地全部是分給付林佰煇』，『（問：書內就
    財產重新分配有否約定要在何時辦理移轉登記）書內沒有約定，：：：。四十
    一年我父親變賣土地時其他三房有配合，林佰燎將財產出賣時，其他三房亦有配
    合辦理』，『我父親告訴我祖產土地若有其他房要變賣時，我要無條件配合辦理
    』等語；証人林茂澤亦証稱：『我有看過書，書就財產移轉登部分沒有約定
    何時要移轉登記，：：：，我父親交代我們兄弟土地是祖先遺留的財產，若有堂
    兄弟要變賣土地時，我們就要配合去辦。』等語（見本院卷第五十三、五十四頁
    ），顯然書內並未就請求移轉登記之時間加以特別約定應以日後有變賣移轉之
    必要時為條件或期限，而僅係林佰煇等人各別對其家人所為之囑咐，自不得作為
    書之內容，此部分上訴人既無法舉証以資証明，其主張即不足取。
(三)上訴人復主張系爭土地辦理繼承或過戶時，須交付證件，是項請求權方可行使云
    云，然觀之上訴人庚○○在原審所主張（見原審卷第一七二頁至一七三頁）及上
    訴人在原審所為之主張（見原審卷第一０四頁、一０五頁），彼等自六十六年七
    月辦理繼承登記後，即向被上訴人一再提出請求配合辦理過戶，七十九年間亦曾
    請被上訴人出面協調，惟均遭拒絕，協調亦不成，有上訴人所提出之証明書可稽
    （見原審卷第二十六頁），故其請求權早自六十六年七月間即可行使，且事實上
    亦已行使，惟遭被上訴人拒絕，則其請求權之時效雖因行使而告中斷，但因上訴
    人始終未於請求後六個月內起訴，依法仍應視為時效不中斷，則上訴人遲至八十
    八年才提起本件訴訟，仍屬罹於消滅時效。
(四)至上訴人另主張被上訴人有依書所定及先人所示之方法履行移轉登記，即屬於
    對上訴人之請求權存在之承認云云，然查，所謂承認，指義務人向請求權人表示
    是認其請求權存在之觀念通知而言，又承認不以明示為限，默示的承認，如請求
    緩期清償，支付利息，亦有承認效力（參見最高法院五十一年台上字第一二一六
    號判例意旨），惟本件被上訴人就系爭土地自始至終並無向上訴人表示承認其請
    求權存在之觀念通知，此點上訴人亦不爭執屢遭被上訴人拒絕，此部分其主張亦
    不足取。
五、綜上所述，上訴人依據鬮書之約定，請求被上訴人將系爭土地所有權應有部分移
    轉登記與上訴人林茂琦之請求權既已罹於時效，其請求即屬不應准許，原審所為
    上訴人敗訴之判決，並無不當，上訴論旨指摘原判決不當，求予廢棄改判，為無
    理由。
六、至兩造其餘攻擊或防禦方法，及未經援用之証據，經本院斟酌後，認為均不足以
    影響本判決之結果，自無庸逐一詳予論駁，附此敘明。
據上論結，本件上訴為無理由，依民事訴訟法第四百四十九條第一項、第七十八條、
第八十五條第一項前段，判決如主文。
中      華      民      國    八十九    年      八     月       二      日
                                臺灣高等法院民事第四庭
                                    審判長法  官  李  瓊  蔭
                                          法  官  林  金  吾
                                          法  官  張      蘭
右正本係照原本作成。
如不服本判決，應於收受送達後二十日內向本院提出上訴書狀，其未表明上訴理由者
，應於提出上訴後二十日內向本院補提理由書狀（均須按他造當事人之人數附繕本）
上訴時應提出委任律師或具有律師資格之人之委任狀；委任有律師資格者，另應附具
律師及格證書及釋明委任人與受任人有民事訴訟法第四百六十六條之一第一項但書或
第二項（詳附註）所定關係之釋明文書影本。
中      華      民      國    八十九    年      八     月       四      日
                                          書記官  應  瑞  霞
附註：
民事訴訟法第四百六十六條之一（第一項、第二項）：
對於第二審判決上訴，上訴人應委任律師為訴訟代理人。但上訴人或其法定代理人具
有律師資格者，不在此限。
上訴人之配偶、三親等內之血親、二親等內之姻親，或上訴人為法人、中央或地方機
關時，其所屬專任人員具有律師資格並經法院認為適當者，亦得為第三審訴訟代理人
。


司法院資訊處製作；財團法人民間司法改革基金會備份。
